【裁判字號】    98,訴,379
【裁判日期】    980305
【裁判案由】    違反戶籍法等
【裁判全文】
臺灣臺中地方法院刑事判決               98年度訴字第379號
公  訴  人  臺灣臺中地方法院檢察署檢察官
被      告  甲○○
上列被告因違反戶籍法等案件，經檢察官提起公訴 (98年度偵字
第1759號)，被告於本院準備程序進行中就被訴事實為有罪之陳
述，經本院合議庭裁定由受命法官獨任進行簡式審判程序，判決
如下：
    主  文
甲○○共同偽造公印文，累犯，處有期徒刑陸月，如易科罰金，
以新臺幣壹仟元折算壹日。扣案偽造之「宋明勳」國民身分證及
汽車駕駛執照各壹張、偽造之「周宗熙」國民身分證、全民健康
保險卡各壹張均沒收。
    犯罪事實及理由
一、犯罪事實：
(一)甲○○前於民國94年間因侵占、詐欺等案件，經臺灣苗栗地
    方法院以94年度易字第403號分別判處有期徒刑7月、3月，
    應執行有期徒刑9月確定；又因竊盜案件，經臺灣板橋地方
    法院以94年度易字第401號分別判處有期徒刑4月、7月，應
    執行有期徒刑10月確定。上開4罪經合併定應執行有期徒刑1
    年6月確定，於96年2月15日假釋交付保護管束，於96年3月1
    4日保護管束期滿，未經撤銷假釋，視為執行完畢。
二、詎甲○○猶不知悔改，於97年9月間某日，因失業又積欠債
    務無力償還，見報上刊登代辦各式證件之廣告訊息，欲以偽
    造之證件申辦行動電話門號後轉售獲利，乃依廣告撥打電話
    與真實姓名年籍均不詳、約30餘歲之成年男子聯絡，約定以
    新臺幣(下同)3 萬元代價，委由該名成年男子偽造國民身分
    證、駕駛執照或全民健康保險卡等證件，經該名成年男子告
    知甲○○須提供其照片底片之光碟，以供製作之用後，甲○
    ○即與該名男子共同基於偽造公印文、印文、偽造國民身分
    證、偽造特種文書之犯意聯絡，先由甲○○前往某不詳地點
    拍照，於隔3天後，在臺北縣板橋市之大漢橋下將底片光碟
    及15,000元交付予該名成年男子，供該名成年男子於不詳時
    、地，以不詳方式，同時偽造下列特種文書：(一)偽造其上印
    有偽造「內政部印」之公印文 (無積極證據足證係以偽造之
    「內政部印」公印偽造)，惟分別記載「宋明勳」年籍資料
    、「周宗熙」年籍資料，並均套印甲○○個人照片之國民身
    分證各1張；(二)偽造其上印有「交通部駕駛執照製發之章」
    印文 (無積極證據足認係以偽造之「交通部駕駛執照製發之
    章」印章偽造)，記載「宋明勳」年籍資料，惟黏貼甲○○
    照片之汽車駕駛執照1張，再於該駕駛執照背面蓋用「交通
    部公路總局簽發之章」鋼印 (未扣案，並無證據證明係在甲
    ○○參與本案犯行後始行偽造)；(三)偽造其上套印甲○○個
    人照片、並記載「周宗熙」年籍資料之全民健康保險卡1張
    。該名成年男子旋於4日後在同一處所，於甲○○交付15,00
    0元後，將上開偽造之國民身分證2張、汽車駕駛執照1張、
    全民健康保險卡1張及另偽造「黃欣榮」名義之國民身分證
    、全民健康保險卡各1張交予甲○○ (該2張偽造「黃欣榮」
    名義之國民身分證、全民健康保險卡，甲○○另於97年1月6
    日下午3時許，在臺北市元大商業銀行景美分行，持以辦理
    免簽名之提款手續時，為該行行員察覺而報警處理，並扣押
    該2張偽造證件，此部分業經臺灣臺北地方法院檢察署提起
    公訴，現由臺灣臺北地方法院審理中)，足以生損害於真正
    名義人宋明勳、周宗熙、黃欣榮及戶政機關對於國民身分證
    管理、中央健康保險局對於全民健康保險卡核發、公路監理
    機關對於駕駛執照核發管理之正確性。甲○○乃於98年 (起
    訴書誤載為97年)1 月7日下午某時，持上開偽造之「宋明勳
    」名義國民身分證及汽車駕駛執照，至臺中市○○路上之「
    自由通訊行」，假冒宋明勳本人，將上開證件交予該通訊行
    行員，以查詢宋明勳有無欠繳電話費之紀錄及詢問辦理行動
    電話門號相關事宜而行使之，足以生損害於真正名義人宋明
    勳、戶政機關對於國民身分證管理及公路監理機關對於駕駛
    執照核發管理之正確性；復於同日下午5時5分許，持上開偽
    造之「宋明勳」名義國民身分證及汽車駕駛執照，至臺中市
    ○區○○路75號之「哈啦網通」通訊行，假冒宋明勳本人，
    將上開偽造之「宋明勳」國民身分證、汽車駕駛執照交予店
    員施威廷以供辦理行動電話門號而行使之，足以生損害於真
    正名義人宋明勳、戶政機關對於國民身分證管理及公路監理
    機關對於駕駛執照核發管理之正確性。然因施威延於審核上
    開證件時，察覺該張國民身分證顏色有異，報警處理而當場
    查獲，並扣得上開偽造之「宋明勳」國民身分證、汽車駕駛
    執照各1張、「周宗熙」國民身分證、全民健康保險卡各1張
    。
(二)案經臺中市警察局第一分局報請臺灣臺中地方法院檢察署檢
    察官偵查起訴。
二、理由：
(一)本案被告甲○○所犯係死刑、無期徒刑、最輕本刑為3年以
    上有期徒刑以外之罪，被告於準備程序中就被訴事實為有罪
    之陳述，經告知簡式審判程序之旨，並聽取公訴人及被告之
    意見後，本院合議庭認為適宜而依刑事訴訟法第273條之1第
    1項規定，裁定由受命法官獨任進行簡式審判程序，且依同
    法第273條之2、第159條第2項之規定，不適用傳聞法則有關
    限制證據能力之相關規定，合先敘明。
(二)據以論罪之證據名稱：
    1.被告甲○○於警詢、偵訊及本院審理時自白上揭犯行。
    2.證人施威廷於警詢、偵訊時之證述。
    3.臺中市警察局第一分局繼中派出所搜索扣押筆錄、扣押物
      品目錄表各1紙。
    4.扣案偽造之「宋明勳」國民身分證、汽車駕駛執照各1張
      ，偽造之「周宗熙」國民身分證、全民健康保險卡各1張
      。
    5.綜上各節相互佐證，被告自白核與事實相符，應堪採信，
      本案事證明確，被告犯行堪以認定，應予依法論科。
(三)論罪與量刑：
    1.按國民身分證係由主管機關核發作為本國人士身分之證明
      ，屬於品行能力相類證書之一種，原屬刑法第212條之特
      種文書，惟戶籍法第75條於97年5月28日修正公布，針對
      國民身分證之偽造、變造犯行予以明文規定，相較於刑法
      第212條係針對所有一般特種文書之偽造、變造犯行，應
      屬於特別規定而優先適用；又偽造國民身分證，並不當然
      需要偽造國民身分證上之公印文，是偽造國民身分證，自
      不能當然包括偽造公印文在內。而偽造公印或公印文，刑
      法第218條既有獨立處罰規定，且較戶籍法第75條第1項規
      定之處罰為重，則於偽造國民身分證同時偽造公印或公印
      文者，即難僅論以戶籍法第75條第1項之罪，而置刑法第2
      18條第1項處刑較重之罪於不問，故偽造國民身分證，如
      有偽造公印文之行為，仍應構成刑法第218條第1項之偽造
      公印文之罪(最高法院97年度臺非字第328號判決意旨參照
      )；再偽造特種文書，並偽造其上所蓋用之印文，應成立
      刑法第212條及第217條第1項之罪，並依同法第55條從一
      重之偽造印文罪處斷 (司法院34年院解字第3020號解釋及
      司法院大法官會議解釋第82號解釋意旨參照)；次按刑法
      第218條第1項所稱之公印，係指由政府依印信條例第6條
      相關規定製發之印信，用以表示公署或公務員之資格，即
      俗稱之大印及小官章而言，如不足以表示公署或公務員之
      資格者，即非公印；「交通部駕駛執照製發之章」、「交
      通部公路總局簽發之章」，其機關全銜之下既綴有「駕駛
      執照製發之章」、「簽發之章」數字，其非依印信條例規
      定，由上級機關所製發之印信，以表示該機關之資格者甚
      明，自非公印，最高法院著有69年臺上字第1676號判例可
      資參照。本案偽造之「宋明勳」、「周宗熙」國民身分證
      上之「內政部印」公印文，係用以表明公務主體之同一性
      ，而為內政部於職務上所使用之印信，核屬公印；至偽造
      之「宋明勳」汽車駕駛執照上之「交通部駕駛執照製發之
      章」、「交通部公路總局簽發之章」印文，則非屬公印文
      ，而為刑法第217條第1項所稱之一般印文，且因偽造印文
      之行為，刑法第217條第1項既有獨立處罰規定，刑度復較
      刑法第212條規定者為重，揆諸前開說明，自難僅論以刑
      法第212條之罪。
    2.是被告偽造「宋明勳」、「周宗熙」國民身分證後，持以
      行使之犯行，係犯戶籍法第75條第2項、第1項之行使偽造
      國民身分證罪，其於上開國民身分證上偽造「內政部印」
      之公印文，係犯刑法第218條第1項之偽造公印文罪；其偽
      造「宋明勳」汽車駕駛執照持以行使，係犯刑法第216條
      、第212條之行使偽造特種文書罪，其上偽造「交通部駕
      駛執照製發之章」，係犯同法第217條第1項之偽造印文罪
      ；又其偽造「周宗熙」全民健康保險卡，係犯刑法第212
      條之偽造特種文書罪。被告同時偽造上述國民身分證、汽
      車駕駛執照、全民健康保險卡之特種文書，於嗣後持以行
      使，偽造之低度行為皆為行使之高度行為所吸收，均不另
      論罪；又按如數行為於同時同地或密切接近之時地實施，
      侵害同一之法益，各行為之獨立性極為薄弱，依一般社會
      健全觀念，在時間差距上，難以強行分開，在刑法評價上
      ，以視為數個舉動之接續施行，合為包括之一行為予以評
      價，較為合理，則屬接續犯，而為包括之一罪，最高法院
      86年臺上字第3295號判例可資參照。被告於98年1月7日下
      午，先後至自由通訊行、哈啦網通通訊行，均同時向店員
      行使偽造之國民身分證、「內政部印」公印文、偽造之特
      種文書(汽車駕駛執照)、「交通部駕駛執照製發之章」印
      文，以詢問、辦理行動電話門號，其目的均係欲假冒「宋
      明勳」名義辦理行動電話門號，因相隔時間短暫，且侵害
      同一法益，在刑法評價上，應認為均係屬接續犯，而均屬
      包括之一罪。被告先後2次以接續之實質上一行為同時觸
      犯上開各罪名，為想像競合犯，應依刑法第55條前段規定
      從一重論以偽造公印文罪。公訴意旨認被告前後2次行為
      ，應論以數罪併罰，尚有未洽。至偽造之「宋明勳」、「
      周宗熙」國民身分證上「內政部印」之公印文、偽造之「
      宋明勳」汽車駕駛執照上「交通部駕駛執照製發之章」之
      印文，因該等印文除以偽造之公印、印章偽造外，仍有可
      能係以影印或電腦描繪等其他方式偽造而成，是在無積極
      證據證明該偽造之「內政部印」公印文、「交通部駕駛執
      照製發之章」印文，係以偽造之公印、印章加以偽造之情
      形下，本諸罪疑唯輕原則，本院認定該「內政部印」之公
      印文、「交通部駕駛執照製發之章」之偽造印文係以其他
      不詳方式偽造而成。另該張偽造之汽車駕照上另有字跡模
      糊無法辨識之「交通部公路總局簽發之章」之鋼印文，非
      屬印信條例規定之公印，為普通之印文，且因該印文無法
      以實體鋼印印蓋以外之方式偽造，故該部分之印文，係以
      偽造之鋼印蓋用而成，惟因無其他積極證據足認被告有參
      與偽造該鋼印之行為，依「疑點利益歸於被告」原則，應
      為有利於被告之判斷，是認被告並無參與偽造「交通部公
      路總局簽發之章」鋼印之行為，均附此敘明。
    3.被告與上開真實姓名年籍均不詳之成年男子就上開犯行，
      有犯意聯絡及行為分擔，為共同正犯。
    4.被告有如犯罪事實欄所載論罪科刑執行情形，有卷附臺灣
      高等法院被告前案紀錄表1份可按，其受有期徒刑執行完
      畢後5年以內再故意犯本案法定刑為有期徒刑之罪，為累
      犯，應依刑法第47條第1項規定加重其刑。
    5.爰審酌被告前有竊盜、詐欺、侵占等犯罪前科，素行非佳
      ，不知謹慎行事，因失業又積欠債務，即思以前揭偽造國
      民身分證及汽車駕駛執照、全民健康保險卡等證件之不法
      手段申辦行動電話門號轉售圖利，所偽造之國民身分證及
      汽車駕駛執照、全民健康保險卡乃一般日常生活辨識身分
      之重要證件，對於各該公務機關核發證照之管制作業及「
      宋明勳」、「周宗熙」之權益影響至鉅，幸因被告並未得
      逞而造成實質損害，及念其犯後能坦承犯行，並參酌其犯
      罪之動機、目的、手段等一切情狀，量處如主文所示之刑
      ，並諭知易科罰金之折算標準，以資懲儆。
    6.扣案偽造之「宋明勳」國民身分證、汽車駕駛執照各1張
      、偽造之「周宗熙」國民身分證、全民健康保險晶片卡各
      1張，為被告所有，且為與該姓名年籍均不詳之成年男子
      共犯本案犯罪所得之物，業據被告供承在卷，應依刑法第
      38條第1項第3款之規定宣告沒收，至扣案偽造之「宋明勳
      」、「周宗熙」國民身份證之「內政部印」公印文、「宋
      明勳」汽車駕駛執照上之「交通部駕駛執照製發之章」印
      文，因上開國民身分證、汽車駕駛執照均已宣告沒收，爰
      不再重複為沒收之宣告 (最高法院63年臺上字第2770號判
      例參照)。
三、應適用之法條：
    依刑事訴訟法第273條之1第1項、第299條第1項前段、第310
    條之2、第454條，戶籍法第75條第1項、第2項，刑法第11條
    前段、第28條、第216條、第210條、第212條、第217條第1
    項、第218條第1項、第47條第1項、第55條前段、第41條第
    1項前段、第38條第1項第3款，刑法施行法第1條之1第1項、
    第2項前段，判決如主文。
本案經檢察官乙○○到庭執行職務。
中    華    民    國    98    年    3     月    5     日
                  刑事第十六庭    法  官  簡芳潔
以上正本證明與原本無異。
如不服本判決應於收受送達後10日內向本院提出上訴書狀，並應
敘述具體理由；其未敘述上訴理由者，應於上訴期間屆滿後20日
內向本院補提理由書（均須按他造當事人之人數附繕本）「切勿
逕送上級法院」。
                                  書記官  呂苗澂
中    華    民    國    98    年    3     月    5    日
附錄論罪科刑法條全文：
戶籍法第75條：
意圖供冒用身分使用，而偽造、變造國民身分證，足以生損害於
公眾或他人者，處五年以下有期徒刑、拘役或科或併科新臺幣五
十萬元以下罰金。
行使前項偽造、變造之國民身分證者，亦同。
將國民身分證交付他人，以供冒名使用，或冒用身分而使用他人
交付或遺失之國民身分證，足以生損害於公眾或他人者，處三年
以下有期徒刑、拘役或科或併科新臺幣三十萬元以下罰金。
中華民國刑法第212條
偽造、變造護照、旅券、免許證、特許證及關於品行、能力服務
或其他相類之證書、介紹書，足以生損害於公眾或他人者，處1
年以下有期徒刑、拘役或3百元以下罰金。
中華民國刑法第216條
行使第210條至第215條之文書者，依偽造、變造文書或登載不實
事項或使登載不實事項之規定處斷。
中華民國刑法第217條
偽造印章、印文或署押，足以生損害於公眾或他人者，處3年以
下有期徒刑。
盜用印章、印文或署押，足以生損害於公眾或他人者，亦同。
中華民國刑法第218條
偽造公印或公印文者，處5年以下有期徒刑。
盜用公印或公印文足以生損害於公眾或他人者，亦同。


司法院資訊處製作；財團法人民間司法改革基金會備份。
